【裁判字號】    89,台上,7767
【裁判日期】    891221
【裁判案由】    偽造文書
【裁判全文】
最高法院刑事判決                              八十九年度台上字第七七六七號
    上  訴  人  黃文潭
                        送達代.
    被      告  甲○○
    選任辯護人  郭明仁律師
右上訴人因自訴被告偽造文書案件，不服台灣高等法院台中分院中華民國八十七年七
月二十九日第二審判決（八十七年度上訴字第一六○五號，自訴案號：台灣台中地方
法院八十七年度自更字第六號），提起上訴，本院判決如左：
    主  文
上訴駁回。
    理  由
按刑事訴訟法第三百七十七條規定，上訴於第三審法院，非以判決違背法令為理由，
不得為之。是提起第三審上訴，應以原判決違背法令為理由，係屬法定要件。如果上
訴理由狀並未依據卷內訴訟資料，具體指摘原判決不適用何種法則或如何適用不當，
或所指摘原判決違法情事，顯與法律規定得為第三審上訴理由之違法情形，不相適合
時，均應認其上訴為違背法律上之程式，予以駁回。又證據之取捨及其證明力之判斷
，屬於事實審法院之職權，茍其所為判斷，並不違背經驗法則或論理法則，即不得任
意指為違背法令。再犯罪事實應依證據認定之，無證據不得推斷犯罪事實，刑事訴訟
法第一百五十四條定有明文。而刑事法上所稱認定犯罪事實之證據，係指足以證明被
告確有犯罪行為之積極證據而言；該項證據必須無瑕疵可指，確適合於被告犯罪事實
之認定者，始得採為犯罪資料。是其訴訟上之證明，須通常一般之人均不致有所懷疑
，而得確信其為真實之程度者，始得據為被告有罪之認定，倘其證明尚未達此一程度
，而有合理懷疑存在，致事實審法院於心證上，無從為有罪之確信者，即應為無罪之
判決。本件原判決以上訴人即自訴人黃文潭在第一審自訴意旨略稱：被告甲○○係國
立臺中師範學院院長，上訴人黃文潭則原係該學院營繕組主任。因上訴人民國八十一
、八十二年度考績均分別遭考列為「乙等」、「丙等」，上訴人以曾向台灣台中地方
法院檢察署（下稱台中地檢署）檢察官告發被告（原教務長後代理院長，現已任院長
）與案外人簡茂發（前台中師範學院院長）、駱木金（前總務長）、沈國慶（美勞系
主任）、謝榮鎮（前人事主任）、朱靜華（會計主任）、鄭明憲（美勞系講師且為系
主任行政助理），及謝樵榕、黃偉忠等人瀆職，分經台中地檢署以八十三年度偵字第
五七七號、八十四年度偵字第二七五八號、八十四年度偵字第九一八號不起訴處分確
定在案。嗣上訴人再就八十三年度偵字第五七七號之同一事實於八十三年十二月十三
日向台中地檢署提出告訴，亦經檢察官以業經不起訴處分確定為由結案，並於八十四
年一月二十四日通知上訴人在案。因此被告對上訴人早已懷恨在心，亟思報復，乃於
辦理上訴人八十二學年度成績考核時，故意違反公立學校教職員成績考核辦法第八條
第二項規定，於八十三年九月二十三日始提出上訴人八十二學年度成績考核資料（依
照規定提出期間應自八十二年八月一日至八十三年七月三十一日），並違法將之列入
上訴人八十二學年度成績考核資料。被告並故意違反公立學校教職員成績考核辦法第
十六條第二項之規定（應於八十三年八月三十一日以前辦理上訴人之八十二學年度成
績考核，並應於八十三年九月三十日以前應報至教育部核備），遲至八十三年十一月
十七日始辦理完畢，並核發通知知會上訴人。另上訴人依據公立學校教職員成績考核
辦法第十八條第五項規定，於三十日之法定期間內已向銓敘部及教育部申請複審；上
訴人亦於八十三年十二月六日、九日之法定期間，內向被告表示不服八十二學年度成
績考核，並申請複審。詎被告明知上揭上訴人不服八十二學年度成績考核，並申請複
審，竟偽稱上訴人黃文潭未表示不服，上訴人黃文潭之八十二學年度成績考核，並申
請複審之虛偽內容，函報教育部。顯然為公務員明知為不實之事項，而登載於職務上
所掌之公文書，足以生損害於自訴人權益。因認被告涉犯有刑法第二百十三條、第二
百十四條之偽造文書罪嫌。查刑法第二百十三條之虛偽登載罪，係以公務員明知為不
實之事項登載於其所執掌之公文書，足以生損害於公眾或他人為構成要件，如公務員
並非直接故意之明知不實，而係就其執掌、審查判斷結果登載於所執掌之公文書，不
論其判斷結果是否正確，均非明知不實，故為登載不實所可比擬，亦不成立該條之偽
造公文書。同理如第三人所為之申報或聲明，公務員尚須為實質審查，以判斷其真實
與否，始得為一定之記載者，即非同法第二百十四條所謂使公務員登載不實事項於公
文書罪。原判決除引用第一審所載之證據及理由外，並綜核上訴人之指述，被告之供
述，卷附相關文件，參酌全辯論意旨及調查證據之結果，認雖上訴人於八十三年十二
月六日所具郵局第一○四八號存證信函，內容係謂被告及總務長、人事主任等人均曾
經其檢舉涉嫌貪瀆，所為年度考核失其公正性，依規定應行迴避，並將其年度考核資
料逕送教育部轉陳銓敘部核處；而其另於同年月九日所具郵局第三七一九號存證信函
則指其對八十二學年度之考績已於八十三年十二月二日向教育部申復，請被告依其一
○四八號郵局存證信函行迴避及指被告註銷其編審職，降調為技士係屬違法，故拒絕
到職各等語，此有該兩份存證信函影本存卷足稽，而上訴人確曾於八十三年十二月二
日已逕向教育部就其年度考績提出申復，亦有該申復書影本乙份在卷足憑。惟不論前
述二郵局存證信函形式上是否屬公文書，是否以台中師範學院為對象﹖然其內容並非
就年度考績向該校提出申復甚明，則該校既未受理上訴人申復案，被告將上訴人所具
之郵局第三七一九號存證信函交人事室函復上訴人（即83.12.19中師院人字第四二二
五號）祗就其降調乙節說明，而就上訴人申復之事未置一詞，尚難指有何不當。並敘
明雖教育部於接獲上訴人申復後，以申復案應向服務學校辦理為由，於八十四年二月
廿七日以台(84)八○○八九二二號函國立台中師範學院，請該校卓處逕復。是該校於
接獲該函後，以上訴人就八十二年度考績於八十三年十一月十七日接獲通知後，未於
卅日內（即八十三年十二月十七日以前）向該校申請復審，已經確定，該案因程序不
合，不予受理等情，予以函復上訴人，並副知教育部，其係經該校審查判斷之結果，
自非全然無由，實難認被告有明知不實而登載於所掌公文書及使公務員為不實登載之
犯罪故意。因而維持第一審諭知被告無罪之判決，駁回上訴人在第二審之上訴，已於
判決內敘述其證據取捨與證據證明力之心證理由。從形式上觀察，尚無違背法令之處
。上訴意旨略以被告於國立台中師範學院八十二學年度職員成績考核表內到職欄偽造
被告係「八十一年八月到職」、「編審職務」，又將補送之「涉嫌濫告二件、行為不
檢三件、瀆職一件、抗命二件、貪污二件、失職三件、辦事不力一件」不實資料列入
考核，經上訴人請求調查，與前述被告被訴偽造文書之部分屬牽連案件，原審未予調
查，有刑事訴訟法第三百七十九條第十款應於審判期日調查之證據而未予調查之違法
云云。但查自訴之效力依刑事訴訟法第三百四十三條準用公訴之規定，因此自訴人就
實質上或裁判上一罪之犯罪事實一部起訴者，其效力故應及於全部，惟其已起訴之事
實，如不構成犯罪，即與未經起訴之其他事實不發生該條所謂犯罪事實一部與全部之
關係，法院自不得就該部分為審判。上訴人於第二審始就上開二部分請求原審調查，
惟如前所述原自訴部分既經原判決認為不構成刑法第二百十三條、第二百十四條偽造
文書罪責，則原審自亦不得就該部分為審判，原判決疏未就該部分為調查並說明其理
由，雖有微疵，然於原判決主旨並無影響，依刑事訴訟法第三百八十條規定，尚不得
據為第三審上訴之理由。其餘上訴意旨所述，究如何違背法令並未依據卷內資料為具
體之指明，徒就原判決已說明之事項，及原審取捨證據與證據證明力判斷之職權行使
，任憑己見泛言原審有調查證據未盡之違法，而其所指摘原判決違法情形，又與法律
規定得為第三審上訴理由之違法情形，不相適合，自非適法之第三審上訴理由。依前
揭說明，其上訴違背法律上之程式，應予駁回。
據上論結，應依刑事訴訟法第三百九十五條前段，判決如主文。
中      華      民      國    八十九    年     十二     月    二十一    日
                              最高法院刑事第五庭
                                  審判長法官  紀  俊  乾
                                        法官  黃  正  興
                                        法官  陳  東  誥
                                        法官  韓  金  秀
                                        法官  陳  正  庸
      右正本證明與原本無異
                                              書  記  官
中      華      民      國    八十九    年     十二     月    二十七    日


司法院資訊處製作；財團法人民間司法改革基金會備份。
